臺灣新竹地方法院刑事判決　　　　　　　100年度易字第141號
公　訴　人　臺灣新竹地方法院檢察署檢察官
被　　　告　江萬國
上列被告因竊盜案件，經檢察官提起公訴（100 年度偵緝字第97
號），本院判決如下：
    主  文
江萬國無罪。
    理  由
一、公訴意旨略以：被告江萬國前因施用毒品案件，經本院以97
    年度竹東簡字第129 號判決判處有期徒刑6 月，於民國98年
    4 月6 日易科罰金執行完畢。詎其仍不知悔改，復與吳金土
    （業經本院判刑確定）共同基於意圖為自己不法所有之犯意
    聯絡，於98年5 月13日上午5 時20分許，翻越圍牆侵入新竹
    縣竹東鎮○○路○ 段915 號鼎泰傢俱股份有限公司廠房內（
    侵入他人建築物部分未據告訴），以不詳方式，著手竊取長
    約20公尺之電纜線。正當竊取之際，為巡視廠房警衛陳文熊
    發現，被告江萬國與吳金土遂倉遑逃逸，而未能得逞。嗣經
    陳文熊報警循線查獲。因認被告涉犯刑法第320 條第1 項竊
    盜罪嫌。
二、按犯罪事實應依證據認定之，無證據不得認定犯罪事實；又
    不能證明被告犯罪者，應諭知無罪之判決，刑事訴訟法第15
    4 條第2 項、第301 條第1 項分別定有明文。又事實之認定
    ，應憑證據，如未能發現相當證據，或證據不足以證明，自
    不能以推測或擬制之方法，為裁判基礎；且認定不利於被告
    之事實須依積極證據，苟積極證據不足為不利於被告事實之
    認定時，即應為有利於被告之認定；另認定犯罪事實所憑之
    證據，雖不以直接證據為限，間接證據亦包括在內，然而無
    論直接證據或間接證據，其為訴訟上之證明，須於「通常一
    般之人均不致有所懷疑，而得確信其為真實之程度者」，始
    得據為有罪之認定，倘其證明尚未達到此一程度，而有合理
    之懷疑存在，無從使事實審法院得為有罪之確信時，即應由
    法院諭知被告無罪之判決（最高法院40年台上字第86號、30
    年上字第816 號、76年台上字第4986號判例同此意旨）。次
    按刑事訴訟法第161 條已於91年2 月8 日修正公布，修正後
    同條第1 項規定：檢察官就被告犯罪事實，應負舉證責任，
    並指出證明之方法。因此，檢察官對於起訴之犯罪事實，應
    負提出證據及說服之實質舉證責任。倘其所提出之證據，不
    足為被告有罪之積極證明，或其闡明之證明方法，無從說服
    法官以形成被告有罪之心證，基於無罪推定之原則，自應為
    被告無罪判決之諭知（最高法院92年台上字第128 號判例亦
    同此意旨）。
三、公訴人認被告江萬國涉犯刑法第320 條第3 項、第1 項之竊
    盜未遂罪嫌，無非係以：（一）證人即同案被告吳金土於警
    詢及偵查中之證述，（二）證人陳文熊於警詢中之證述，（
    三）證人吳金土至上開地點指認及模擬之現場照片6 張等為
    其主要論據。
    訊據被告江萬國堅決否認有何竊盜之犯行，辯稱：我不知道
    這件事情，我沒有去過那個地方，也沒有剪過電線，我跟吳
    金土之間有嫌隙所以他冤枉我等語。
四、經查：
(一)、證人陳文熊於警詢時係證稱：當時我在廠內巡邏時，在倉庫
    聽到圍牆有2 個人小聲的講話，我停下腳步後就聽到腳步聲
    及2 個人影，其中個子較矮的有背一捆電纜線，較高的手拿
    著很像塑膠的東西，我就大喊不要走把東西放下，個子矮的
    就將東西放下後，就爬圍牆到柯湖路逃逸，個子較高的就將
    1 捆類似塑膠管丟到圍牆外面，然後跟著跳出圍牆逃逸，當
    時我有發現有2 名男性，身高較高的約170 公分左右，較矮
    的約165 公分左右，較高的微禿頭，較矮的我沒看清楚等語
    在卷，我跟著過去看看到那2 人跳上1 部車子往山上逃逸等
    語在卷（見偵字第6857號卷第16頁）。則依證人陳文熊所述
    ，僅能證明案發當天，其有看見2 名特徵如上之竊賊至鼎泰
    公司廠房圍牆內竊取電纜線，其並未具體指述所見之人之長
    相。
(二)、而證人吳金土雖於警、偵訊時證稱：當時我、江萬國、林政
    3 個人由鼎泰傢俱工廠圍牆爬進去要偷電纜線，被警衛發
    現我們就沒有將電線偷走翻牆跑走等語（見偵字第6857號卷
    第12頁、53頁），於審理時證稱：我有在前揭時地與江萬國
    、林政一起去鼎泰傢俱公司廠房，由被告開車，林政也
    在車上，本來是要去偷電纜線，但是我們在圍牆外面還沒有
    爬進去，警衛發現時我們3 人各自逃走（見本院易字卷第49
    至51頁），當時我們3 人都有一起下車，是站在約1 層樓高
    的圍牆旁邊，只看得到裡面屋頂，我們只是在圍牆外面看還
    不曉得裡面有電線，當時警衛就過來，還沒有開始要爬牆就
    被發現了，警衛看到時我們3 個有在一起等語在卷（見本院
    易字卷第54頁）。
    則證人吳金土就是否有進入鼎泰公司圍牆內竊取電纜線一情
    ，先於警偵訊時稱有爬圍牆進入，嗣於審理時復改稱當時渠
    等僅於圍牆外討論，並未爬牆進入，並表示在警局所言係應
    警員要求所陳（見本院易字卷第50頁），則證人吳金土前後
    所述已有矛盾。又就案發時究竟行竊人數為何一節，依證人
    陳文熊所述，其當時所見之人數為2 人，惟證人吳金土則證
    稱當時係3 人一同前往，警衛有看到渠等3 人在一起，另關
    於竊嫌究竟如何離去一情，證人陳文熊係證稱親見該2 名竊
    嫌乘坐1 部車一同逃逸，證人吳金土則係證稱渠等3 人係分
    別逃逸等情，均已如前述，則證人吳金土與證人陳文熊就案
    發當時之情況所證述之內容，顯有相當之矛盾。從而，證人
    吳金土前揭所述既有前後不一致之瑕疵，且與證人陳文熊就
    案發當時之情況之證述有上開矛盾之處，證人陳文熊復未就
    竊嫌長相具體指明，自難僅憑證人吳金土有瑕疵之證述作為
    不利被告認定之依據。
(三)、次查，依證人陳文熊前揭所述，其所見2 名竊嫌之身高一為
    170 公分、另一為165 公分，惟被告身高為173 公分、證人
    吳金土身高為172 公分一情，已分別據被告及證人吳金土供
    述在卷（見本院易字卷第23、53頁），倘果如公訴人所指係
    由被告與證人吳金土一同前往案發現場行竊，其2 人之身高
    亦與證人陳文熊所述不符，至證人陳文熊雖稱身高較高者有
    禿頭之特徵，然所謂禿頭之情況有多種，而證人陳文熊並未
    具體描述竊嫌相貌、且稱當時並未看清等情，均如前述，自
    難以此遽認被告確實有為本件竊盜未遂犯行。
(四)、又公訴人固以證人吳金土於本院審理時曾證稱：證人陳文熊
    在警局時有經警員提供口卡片明確指認被告為本件行為人、
    並很明確說只有看到伊與被告2 人等語（見本院易字卷第49
    頁）為據，然綜觀卷內證據資料，並未見有證人陳文熊指認
    程序之資料，而證人陳文熊經本院職權傳喚，因剛開刀身體
    不適無法到庭，且表示案發當時天未亮，光線不好，看不清
    楚該2 人相貌一節，有本院公務電話紀錄表2 份附卷可參（
    見本院易字卷第83、83-1頁），則證人陳文熊於第一時間製
    作警詢筆錄時並未具體指認被告、復表示當時未看清2 人相
    貌，自難遽認證人吳金土片面指稱證人陳文熊當時有指認被
    告口卡片一節為真實，而作為對被告不利認定之依據。
    況證人吳金土一再表示證人林政於案發當時係一同前往，
    而證人林政之身高約為166 公分一情，有指認照片在卷可
    參（見偵字第6857號卷第20頁），則證人林政之身高反與
    證人陳文熊所見之其中一人之身高較相符，且證人陳文熊警
    詢時並未有指認資料業如前述，則證人吳金土所稱證人陳文
    熊有明確表示當時所見之2 人為身高均超過170 公分之被告
    與證人吳金土一情自難憑採。
    至警員攜同證人吳金土於案發地點所拍攝之照片，亦僅關係
    證人吳金土自身所涉部分，僅足以佐證其自身確實有至現場
    等情，尚無法以該照片作為認定本件被告所涉犯行之依據。
(五)、末查，證人林政於偵查中亦因同涉本案犯行經列為被告，
    然偵查後即經檢察官以98年度偵字第6857號為不起訴處分，
    其中一理由即為：「... 證人即鼎泰傢俱股份有限公司保全
    人員陳文熊於警詢中亦證稱：當時我在廠內巡邏時，在倉庫
    聽到圍牆有兩個人小聲講話的聲音，我停下來就聽到腳步聲
    以及（看到）兩個人影，其中個子較矮的有背一捆電線，較
    高的手拿著很像塑膠的東西，我就大喊不要走，把東西放下
    來等語，足見現場僅有2 人，是同案被告吳金土（本案為證
    人）於警詢中指稱本案共3 人參與之詞，顯有疑義，尚難據
    以採信。而本件復無現場錄影監視記錄或電話通聯紀錄可資
    查證被告於案發時曾否出現在案發現場，自難僅依同案被告
    吳金土（本案為證人）片面而有瑕疵之指認，遽認被告林政
    （本案為證人）涉犯上開竊盜犯行」等語，有該案號之不
    起訴處分書附卷足憑（見偵字第6857號卷第106 頁），而證
    人林政之身高尚與證人陳文熊所述相符，已如前述，然檢
    察官尚且以依證人陳文熊所述現場僅有2 人，則證人吳金土
    於警詢中所指之3 人顯有疑義，且無現場錄影監視記錄或電
    話通聯紀錄可資查證證人林政於案發時曾否出現在案發現
    場為由就證人林政為不起訴處分，然就本案觀之，被告亦
    始終否認犯行，且無任何現場錄影監視記錄或電話通聯紀錄
    可證被告於案發時確出現在案發現場，又何以僅憑其已認為
    有疑義之證言（即證人陳文熊、吳金土警偵訊所述），遽認
    被告構成本案犯行。
五、綜上所述，證人陳文熊之證述既未明確指認被告或提出足認
    為被告之描述，且已表示當時並未看清，而證人吳金土所述
    前後矛盾，復與證人陳文熊所述相歧異，自均難遽採為認定
    被告本件竊盜未遂犯行之依據。
    況就公訴人指稱被告涉竊盜未遂之犯行，依相關證人證述及
    前揭證據資料均無法證明被告確有公訴人所指之犯行，已如
    前述，公訴人復未提出其他積極證據可供證明，自無法逕為
    被告有罪之認定。
六、按刑事訴訟法第161 條已於91年2 月8 日修正公布，其第一
    項規定：檢察官就被告犯罪事實，應負舉證責任，並指出證
    明之方法。因此，檢察官對於起訴之犯罪事實，應負提出證
    據及說服之實質舉證責任。倘其所提出之證據，不足為被告
    有罪之積極證明，或其指出證明之方法，無從說服法院以形
    成被告有罪之心證，基於無罪推定之原則，自應為被告無罪
    判決之諭知（最高法院92年台上字第128 號判例參照）。
    又同法第163 條亦在同時一併修正，證據調查應以當事人為
    主，法院為輔，而僅具補充及輔助地位，該條第二項前段規
    定，法院為發現真實，「得」依職權調查證據，舊規定則係
    「應」依職權調查證據，則是否補充介入調查，成為法院職
    權裁量事項，非謂負有調查之義務，檢察官舉證責任始終存
    在，倘檢察官未能善盡實質的舉證責任，法院以被告犯罪不
    能證明而為無罪判決時，如檢察官僅以法院未作補充介入調
    查為唯一理由而提起上訴，其上訴即非有理。至同條第二項
    但書係立法部門自提修正草案，為司法院研擬草案內容所無
    ，惟自刑事訴訟法責成檢察官負擔實質的舉證責任以後，法
    院發見真實釐清案情之查證義務，較德國刑事訴訟法要求該
    國法官應盡其澄清義務之程度為輕，被告受無罪推定，檢察
    官舉證責任不因第二項有但書之規定而得以減免。是該條第
    二項但書所指事項，應均以有利於被告之考量方得為之，否
    則，對檢察官未盡實質舉證責任之案件，竟要求法院接續依
    職權調查不利於被告之證據，豈非形同糾問，殊與修法本旨
    有違（參見朱石炎著，刑事訴訟法上第184 頁至第186 頁）
    。且被告本無自證無罪之義務，其所辯縱非可採，仍應有積
    極之證據證明其犯行始可。
    本件檢察官就不利於被告之證據部分應負實質舉證責任，惟
    所舉證據均無法使本院對於被告涉嫌公訴人所指之犯罪事實
    形成確信不疑之心證，依上開判例之見解，即應為有利於被
    告之認定。此外，復查無其他積極之證據，足證被告確有前
    揭公訴人所指之犯行，其犯罪尚屬不能證明，爰為被告無罪
    之諭知。
據上論斷，應依刑事訴訟法第301條第1項，判決如主文。
本案經檢察官黃慧倫到庭執行職務。
中    華    民    國    100     年    7   月    29    日
                  刑事第一庭    審判長法  官 陳健順
                                      法  官 朱美璘
                                      法  官 林哲瑜
以上正本證明與原本無異。
如不服本判決應於收受判決後10日內向本院提出上訴書狀，並應
敘述具體理由。其未敘述上訴理由者，應於上訴期間屆滿後20日
內向本院補提理由書(均須按他造當事人之人數附繕本)「切勿逕
送上級法院」
中    華    民    國   100    年    7     月    29    日
                                      書記官 鍾佩芳